【裁判字號】    95,裁,2177
【裁判日期】    950928
【裁判案由】    農地重劃
【裁判全文】
最  高  行  政  法  院  裁  定
                                     95年度裁字第02177號
抗  告  人  甲○○
上列抗告人與相對人彰化縣政府間因農地重劃事件，對於中華民
國94年12月29日臺中高等行政法院94年度訴字第00455號裁定提
起抗告，本院裁定如下：
    主  文
抗告駁回。
抗告訴訟費用由抗告人負擔。
    理  由
一、按抗告法院認抗告為不合法或無理由者，應為駁回抗告之裁
    定。
二、本件抗告人因農地重劃事件不服相對人民國（下同）94年3
    月29日府地劃字第0940054470號函，向內政部提起訴願，經
    訴願機關為訴願不受理之決定，抗告人起訴意旨略以：依所
    附地籍圖即可明瞭，抗告人所有之農地溪湖鎮鎮○段115地
    號土地，係經相對人76年所辦理之湖西農地重劃後所分配之
    土地，絕非相對人所說「未經辦理地籍整理之土地」。又本
    案件之起始為93年10月間同段116地號土地所有權人張清杉
    申請鑑界，並非相對人所稱係抗告人93年11月18日所提出申
    請。而93年10月25日溪湖地政事務所鑑界時把同段116地號
    水利地之界樁，釘在同段114、115地號內，入侵抗告人土地
    情事已明確發生。又抗告人深信重劃當時之測量成果，以及
    當時重劃機關（即相對人）所施設之重劃工程（即水溝）位
    置，絕對不可能有錯誤。這種經過指界、測量、土地分配公
    聽會、再分配、協調及公告期滿、現場點交，如此嚴謹之過
    程，並花費龐大社會成本所完成之界址及重劃工程位置，怎
    可單憑鑑界之簡單測量作業即可全部推翻，如此類推重測當
    時，所定之全區地界及重劃工程之位置，就變成全面不可靠
    。隨時僅憑申請鑑界就可以改變重劃成果。是抗告人始於93
    年11月18日向相對人提出申請書，但相對人卻不作正面回答
    。再按重劃工程的測量會有不正確的疑問，為什麼重劃後的
    界線事隔才短短8年就要移動，政府又要籌措經費辦理更正
    改善之工作。抗告人不服相對人「將儘速籌措經費辦理該區
    段排水溝更正改善」這種不明不白的處理方式，是相對人如
    認重劃工作無錯誤，即不可變更同段119地號水利地之位置
    ；如承認重劃工作有誤，即必須公布如何補償權益受損者之
    措施，並經過協商、公告期滿等之法定手續後再辦理更正改
    善工程，爰請求判決訴願決定及原處分均撤銷，並維持農地
    重劃工程施設之水溝位置，不得擅自移位等語。惟本件經臺
    中高等行政法院94年度訴字第00455號裁定（下稱原裁定）
    駁回抗告人之訴，其理由略以：相對人94年3月29日府地劃
    字第0940054470號函，係基於抗告人所陳湖西農地重劃所施
    設之溪湖鎮鎮○段119地號排水溝位置有嚴重錯誤移位，答
    覆將辦理更正施工，該函核屬事實說明性質，並非行政處分
    ，尚不對外發生准駁之法律上效果，即難謂其屬行政處分性
    質。訴願決定以上開函非屬行政處分，不予受理，即無不合
    。抗告人提起行政訴訟，顯非合法，應予駁回。又縱如抗告
    人所主張溪湖地政事務所於93年10月25日施行鑑界結果，11
    9地號水利地現有排水溝佔用116地號土地，相對人將來辦理
    更正施工結果，現有排水溝必須向114地號及115地號土地內
    移位，114地號及115地號土地必為119地號水利地之移位，
    而減少面積，足使抗告人所有115地號土地受有損失，或如
    相對人所稱抗告人現況使用面積已有部分係屬訴外人等所有
    土地，此部分為土地所有權爭執或界址爭議之民事問題，應
    由普通法院審理，況抗告人主張相對人應維持農地重劃工程
    施設之水溝位置，不得擅自移位之課予義務訴訟，並未經訴
    願程序，其起訴亦難認為合法，乃併予駁回。資為其裁判之
    論據。
三、抗告意旨略以：本案之溪湖鎮鎮○段119號水利地之位置，
    係由相對人於76年辦理湖西農地重劃時所重新訂定，且排水
    溝工程亦係由相對人施工建築，惟94年突接相對人正式公文
    通知上開地號排水溝位置有嚴重移位，並將儘速籌措經費辦
    理該區段排水溝更正改善工程之行政處分，抗告人不服相對
    人之行政處分，乃先以申請書，繼以訴願書乃至提起行政訴
    訟，惟原裁定以相對人94年3月29日府地劃字第0940054470
    號函屬事實說明性質，並非行政處分，然按抗告人一再追究
    本案發生之事實原因，相對人始終不作正面答覆，均稱「不
    知道」，可證相對人公函，非屬事實說明，實為行政處分。
    是相對人必須對本案發生事實原因交代清楚，由相對人主持
    ，邀請當時負責測量之內政部測量局，會同抗告人實測系爭
    地號周圍土地，分別求出權狀面積、現狀面積及排水溝更正
    改善後之面積，即可明抗告人因該行政處分所受權益損害情
    事。又本案系爭排水溝位置之爭議，業經訴願程序，故應屬
    合法等語。
四、本院查：按所謂行政處分，依訴願法第3條第1項規定係指中
    央或地方機關就公法上具體事件所為之決定或其他公權力措
    施而對外直接發生法律效果之單方行政行為而言。查相對人
    94年3月29日府地劃字第0940054470號函內載：「說明二、
    本案所請鎮安段119地號重劃時規劃為水利用地，實地施作
    之水溝位在同段116地號土地上即水利用地西側（非所指115
    地號），上述位移情節本府於接獲台端陳情並經溪湖地政事
    務所實地檢測後確定，有關水溝施作位置與地籍不符，將辦
    理更正施工以恢復台端土地所有權益。」等語，係基於抗告
    人所陳湖西農地重劃所施設之溪湖鎮鎮○段119地號排水溝
    位置有嚴重錯誤移位，答覆將辦理更正施工，該函核屬事實
    說明性質，並非行政處分，尚不對外發生准駁之法律上效果
    ，即難謂其屬行政處分性質。原裁定以上開函非屬行政處分
    ，裁定駁回抗告人之訴，並無違誤。至抗告意旨所稱其一再
    追究本案發生之事實原因，相對人始終不正面答覆一節，查
    相對人於上開函業已敘明係由於水溝施作位置錯誤以致產生
    位移等語，並非未予答覆，至於水溝施作位置錯誤，是否會
    影響抗告人或相鄰土地之界址，此乃嗣後鑑界之民事問題，
    抗告人對於尚未發生之民事爭執，提起行政救濟，亦屬於法
    不合，應予駁回。是原裁定並無違誤，其抗告難認有理由，
    應予駁回。
五、依行政訴訟法第104條、民事訴訟法第95條、第78條，裁定
    如主文。
中    華    民    國    95    年    9     月    28    日
                  第四庭審判長法  官  高  啟  燦
                              法  官  黃  璽  君
                              法  官  廖  宏  明
                              法  官  楊  惠  欽
                              法  官  林  樹  埔
以  上  正  本  證  明  與  原  本  無  異
中    華    民    國    95    年    9     月    29    日
                              書記官  吳  玫  瑩


司法院資訊處製作；財團法人民間司法改革基金會備份。
